臺北高等行政法院判決　　　　　　　　　　　　　　　九十三年度簡字第四五九號
　　原　　　告　高佳林實業股份有限公司
　　代　表　人　甲○○
　　被　　　告　臺北市政府環境保護局
　　代　表　人　陳永仁（局長）
右當事人間因廢棄物清理法事件，原告不服台北市政府中華民國九十三年一月八日府
訴字第○九二二二○九九八○○號訴願決定，提起行政訴訟，本院判決如左：
　　主  文
原告之訴駁回。
訴訟費用由原告負擔。
　　事  實
一、事實概要：
    緣原告經民眾以書面向被告檢舉其「海礦泉身體乳液」塑膠容器商品，未依規定
    於物品或包裝、容器上標示回收標誌，經被告執勤人員於民國九十二年七月十八
    日前往原告公司稽查後，認系爭商品容器未依規定標示回收標誌，乃以九十二年
    七月十八日北市環第五科罰字第Ｘ三七九八五五號處理違反廢棄物清理法案件舉
    發通知書予以告發，嗣以九十二年八月一日廢字第Ｈ00000000號處理違
    反廢棄物清理法案件處分書，處原告新臺幣（下同）六萬元罰鍰。原告不服，提
    起訴願，經遭決定駁回，遂向本院提起行政訴訟。
二、兩造聲明：
　(一)原告聲明：
    訴願決定及原處分均撤銷。
  (二)被告聲明：
    駁回原告之訴。
三、兩造之爭點：原告是否違反公告責任業者應遵行事項，未依規定於容器上標示回
    收標誌，而應依廢棄物清理法之規定處以罰鍰？
　(一)原告主張之理由：
    1.被告係引司法院釋字第二七五號「人民違反法律上之義務而應受行政罰之行為
      ，法律無特別規定時，雖不以出於故意為必要，仍須以過失為其責任條件。但
      應受行政罰之行為，僅須違反禁止規定或作為義務，而不以發生損害或危險為
      其要件者，推定為有過矢，於行為人不能舉證證明自己無過失時，即應受處罰
      。」之解釋，論斷原告未舉證證明漏未依規定標示回收標誌係無過失，核依前
      揭解釋，即應受處罰，固非無見，惟酌其認事用法，仍有違法與不當之處。
    2.按原告約於七十九年間經營進口百貨用品事業，例如，水壺、保鮮盒等，並該
      類進口產品僅需其上黏貼中文說明，而無須標示回收標誌，嗣於九十年間原告
      始進口保養品，並銷售相關事宜全由原告公司職員經手處理，且銷貨通路全未
      藉由他人，故依據過往經驗，實無從得知有內容物與無內容物之差別，而以為
      保養品亦如同無內容物之容器，僅須標示中文說明即足。原告雖為行政院環境
      保護署九十一年七月三十日環署廢字第○九一○○五一八五八號公告之應標示
      容器回收相關標誌之業者，對相關法令與行政院環境保護署之公告事項本應主
      動注意、瞭解，惟原告先前進口相關產品均僅需標列中文說明，故原告進口海
      礦泉身體乳液塑膠容器商品時，亦依循前例，實無從辨識僅因進口有內容物及
      無內容物之差異，遂使原告成為上揭公告所列責任業者，更遑論盡相關注意義
      務。被告僅以原告為前開公告之責任業者乙事，究責原告未對相關法令與環境
      保護署之公告事項加以注意係有所過失，然原告先前進口容器其上僅需標示中
      文說明，顯無從得知該容器內盛乳液者，原告即為須標示回收標誌之責任業者
      ，故原告依據先前進口塑膠容器之經驗，而就海礦泉身體乳液塑膠容器商品上
      標示中文說明，顯已盡其相關注意義務，實不容被告以原告為前揭公告所列責
      任業者乙情逕為相責，委難適法。
　(二)被告主張之理由：
　　1.廢棄物清理法第十九條第一項：「中央主管機關指定公告責任業者，應於物品
      或其包裝、容器上標示回收相關標誌；其業者範圍、標誌圖樣大小、位置及其
      他應遵行事項，由中央主管機關定之。」同法第五十一條第二項第二款：「有
      下列情形之一者，處新臺幣六萬元以上三十萬元以下罰鍰；經限期改善，屆期
      仍未完成改善者，按日連續處罰：．．二、違反：：：第十九條規定。」廢物
      品及容器回收清除處理辦法第二條：「本辦法所稱物品及容器如下：一、物品
      ：：：二、容器：係指以鋁、鐵、玻璃、塑膠、紙、鋁箔或其他單一或複合材
      質製成或其他性質相類似之材質，用以裝填調製食品、飲料、酒、醋、包裝飲
      用水、調製食用油脂、乳製品、化粧品、清潔劑、塗料、環境衛生用藥、農藥
      或其他性質相類似之物質經中央主管機關指定公告應回收者。」同辦法第三條
      ：「本辦法專用名詞定義如下：：十、容器商品輸入業者：指輸入容器商品之
      事業及機構。」同辦法第九條：「業者應自依第五條規定完成登記後屆滿三個
      月之次日起，於物品或容器上標示回收標誌及應載內容。前項物品或容器種類
      、回收標誌、應載內容及相關規定，由中央主管機關公告之。」九十一年七月
      三十日行政院環境保護署環署廢字第○九一○○五一八五八號公告：「公告應
      標示回收相關標誌之容器責任業者範圍、標誌圖樣大小、位置及其他應遵行事
      項。公告事項：一、．．．（三）依廢棄物清理法第十五條應負回收、清除、
      處理責任並負責繳交回收清除處理費之容器商品輸入業者，除特殊環境衛生用
      藥容器商品輸入業者外，應於銷售、贈送或促銷之容器商品上標示容器回收相
      關標誌。：：五、容器回收相關標誌標示於容器商品者，應標示於容器本身、
      容器商品之內外包裝或容器商品之標籤上。：：」
　　2.卷查原告係屬行政院環境保護署公告指定容器商品列管業者，其所製造或輸入
      經公告指定回收之商品容器依前揭規定均應依標示回收標誌相關規定標示應載
      符號及內容，惟經民眾向被告檢舉原告之容器商品未依規定標示回收標誌，嗣
      被告執勤人員於事實欄所述時間前往原告公司並會同原告職員甲○○查察，原
      告公司之海礦泉身體乳液該項容器商品有未標示回收標誌之情形，相關稽查過
      程詳載於稽核紀錄表並由甲○○於紀錄表簽名確認。本件依法告發處分，並無
      違誤。
    3.次查為確保回收體制之流暢運作及有效執行，相關法令對於應回收清除處理之
      一般廢棄物種類、業者範圍及各業者應負之回收責任事項已明訂規範，其中以
      九十一年七月三十日環署廢字第○九一○○五一八五八號公告應標示回收標誌
      之業者範圍、標誌圖樣大小、位置等有關規定，以為業者遵循依據。而法令修
      正公布後，均已刊登公報及張貼政府公布欄週知，原告既為環保署指定業者，
      對相關法令與環境保護署之公告事項本應主動注意、瞭解，對於行政法規與具
      體作法若有疑義，亦應隨時向行政院環境保護署諮詢，尚不得以不了解政府相
      關法規，致無意觸犯為由而主張免責。
　　理  由
一、按廢棄物清理法第十五條規定：「物品或其包裝、容器經食用或使用後，足以產
    生下列性質之一之一般廢棄物，致有嚴重污染環境之虞者，由該物品或其包裝、
    容器之製造、輸入或原料之製造、輸入業者負責回收、清除、處理，並由販賣業
    者負責回收、清除工作。一、不易清除、處理。二、含長期不易腐化之成分。三
    、含有害物質之成分。四、具回收再利用之價值。前項物品或其包裝、容器及其
    應負回收、清除、處理責任之業者範圍，由中央主管機關公告之。」同法第十九
    條第一項規定：「中央主管機關指定公告責任業者，應於物品或其包裝、容器上
    標示回收相關標誌；其業者範圍、標誌圖樣大小、位置及其他應遵行事項，由中
    央主管機關定之。」同法第五十一條第二項第二款規定：「有下列情形之一者，
    處新臺幣六萬元以上三十萬元以下罰鍰。經限期改善，屆期仍未完成改善者，按
    日連續處罰：：：二、違反：：：第十九條：：：規定。」司法院釋字第二七五
    號解釋：「人民違反法律上之義務而應受行政罰之行為，法律無特別規定時，雖
    不以出於故意為必要，仍須以過失為其責任條件。但應受行政罰之行為，僅須違
    反禁止規定或作為義務，而不以發生損害或危險為其要件者，推定為有過失，於
    行為人不能舉證證明自己無過失時，即應受處罰。：：：」行政院環境保護署九
    十一年七月三十日環署廢字第○九一○○五一八五八號公告：「主旨：公告『應
    標示回收相關標誌之容器責任業者範圍、標誌圖樣大小、位置及其他應遵行事項
    』。：：：公告事項：一、應標示容器回收相關標誌之業者範圍及標示時間點如
    下：：：（三）依廢棄物清理法第十五條應負回收、清除、處理責任並負責繳交
    回收清除處理費之容器商品輸入業者，除特殊環境衛生用藥容器商品輸入業者外
    ，應於銷售、贈送或促銷之容器商品上標示容器回收相關標誌。：：：五、容器
    回收相關標誌標示於容器商品者，應標示於容器本身、容器商品之內外包裝或容
    器商品之標籤上。：：：。」
二、本件經民眾以書面向被告檢舉原告輸入「海礦泉身體乳液」塑膠容器商品，未依
    規定於物品或包裝、容器上標示回收標誌，經被告執勤人員於九十二年七月十八
    日前往原告公司稽查後，認原告公司輸入「海礦泉身體乳液」塑膠容器商品，未
    依規定標示回收標誌，此有九十二年七月五日於太平洋崇光百貨股份有限公司購
    買原告系爭商品之發票、採證照片八幀及九十二年七月十八日日稽核記錄表等影
    本附卷可稽，堪信為真實。原告雖主張依據其先前進口塑膠容器之經驗，而就海
    礦泉身體乳液塑膠容器商品上標示中文說明，顯已盡其相關注意義務，實不容被
    告以原告為前揭公告所列責任業者乙情逕為相責，委難適法等等。但查，依前揭
    司法院釋字第二七五號解釋意旨，人民違反法律上之義務而應受行政罰之行為，
    僅須違反禁止規定或作為義務，而不以發生損害或危險為其要件者，推定為有過
    失，於行為人不能舉證證明自己無過失時，即應受處罰。又為確保回收體制之流
    暢運作及有效執行，相關法令對於應回收清除處理之一般廢棄物種類、業者範圍
    及各業者應負之回收責任事項已明訂規範，行政院環境保護署並於九十一年七月
    三十日以環署廢字第○九一○○五一八五八號公告應標示回收標誌之業者範圍、
    標誌圖樣大小、位置等有關規定，以為業者遵循依據。原告既為環保署公告應標
    示容器回收相關標誌之商品輸入業者，對相關法令與環境保護署之公告事項本應
    主動注意、瞭解，對於行政法規與具體作法若有疑義，亦可隨時向行政院環境保
    護署諮詢，自不能以原告先前進口容器其上僅需標示中文說明，無從得知容器內
    盛乳液須標示回收標誌，主張其無過失而解免其標示回收標誌之義務。
三、從而被告認原告輸入之海礦泉身體乳液塑膠容器包裝，違反公告責任業者應遵行
    事項，未依規定於容器上標示回收標誌，以違反廢棄物清理法第十九條第一項之
    規定，依同法第五十一條第二項之規定處以六萬元之罰鍰，於法核無不合。訴願
    決定予以維持，亦屬妥適。原告主張前詞，請求撤銷訴願決定及原處分，為無理
    由，應予駁回。
四、本件訴訟標的金額未逾二十萬元，為適用簡易程序事件，本判決爰不經言詞辯論
    為之，併此敘明。
據上論結，本件原告之訴為無理由，爰依行政訴訟法第二百三十三條、第九十八條第
三項前段，判決如主文。
中　　　華　　　民　　　國　　九十三　　年　　　八　　　月　　 三十 　　日
                           臺 北 高 等 行 政 法 院  第二庭
           　　　　　　　　　　　　　　　　　       法　官  陳國成
右為正本係照原本作成。
本件以訴訟事件所涉及之法律見解具有原則性者為限，始得於本判決送達後二十日內
向本院提出上訴狀並表明上訴理由，如已於本判決宣示後送達前提起上訴者，應於判
決送達後二十日內補具上訴理由（均按他造人數附繕本），且經最高行政法院許可後
方得上訴。
中　　　華　　　民　　　國　　九十三　　年　　　八　　　月　　 三十 　　日
            　　　　　　　　　　　　　　    　      書記官  王英傑
